【裁判字號】    95,台上,6014
【裁判日期】    951102
【裁判案由】    偽造文書
【裁判全文】
最高法院刑事判決            九十五年度台上字第六０一四號
上  訴  人  甲○○
            乙○○（原名余月和）
             丙○○（原名莊金山、莊元君）
上列上訴人等因偽造文書案件，不服台灣高等法院中華民國九十
二年十二月二十四日第二審判決（九十二年度上訴字第四二三七
號，起訴案號：台灣板橋地方法院檢察署九十年度偵字第六二四
四號），提起上訴，本院判決如下：
    主  文
原判決撤銷，發回台灣高等法院。
    理  由
本件原判決撤銷第一審之科刑判決，改判仍論處上訴人甲○○、
乙○○、丙○○（下稱上訴人等）以共同連續偽造私文書，足以
生損害於他人罪刑（丙○○，累犯），固非無見。
惟查：（一）有罪判決書所認定之事實，及理由之說明與所採之
證據，必須互相一致，方為合法。倘若事實之認定，或與理由之
說明，前後齟齬不一，自屬判決理由矛盾之當然違背法令。原判
決於事實欄載稱：上訴人等與已判決確定之楊勝發等人，自民國
九十年一月間起，共同連續以原判決所載之方式，偽造如原判決
附表（下稱附表）所示之信用卡。而依附表所載，上訴人等偽造
之信用卡共九十八張。繼又載認：嗣於九十年二月二十三日下午
五時許至桃園中正國際機場，由莊元君、乙○○將所偽造之信用
卡五十一張交給甲○○、四十九張交給楊盛發，共計一百張（其
中九十八張如附表所示），一同搭機飛往日本，欲在日本不特定
商店刷卡購物。似謂上訴人等偽造之信用卡為一百張。而於理由
欄則引述乙○○所供「偽造之信用卡約一百餘張」等語（見原判
決第四頁第十六行），資為說明上訴人等犯罪之證據之一。究竟
上訴人等所偽造之信用卡為九十八張？一百張？或一百餘張？原
判決關此部分事實之認定，先後已有不一，且與理由之論敘說明
，亦不相一致，自有理由矛盾之違法。（二）被告有與證人對質
或詰問證人之權利；對質詰問權為憲法所保障之基本人權及基本
訴訟權之一（司法院釋字第三八四、五八二號解釋）。被告之對
質詰問權，乃其重要之訴訟防禦權利，藉由詰問對質程序之行使
，法院得以觀察其問答之內容與互動，親身感受而獲得心證，有
助於真實之發見。刑事審判上之共同被告，係為訴訟經濟等原因
，由檢察官或自訴人合併或追加起訴，或由法院合併審判所形成
，其間各別被告及犯罪事實仍獨立存在。刑事訴訟法於九十二年
二月六日經總統公布增訂第二百八十七條之二規定：「法院就被
告本人之案件調查共同被告時，該共同被告準用有關人證之規定
」，並於同年九月一日施行。具有共犯關係之共同被告對於其他
共同被告之案件而言，為被告以外之第三人，本質上屬於證人，
為確保其他共同被告對證人之詰問權，該具證人適格之共同被告
於審判中，除有第一百五十九條之三所列各款情形以外，均應依
法定程序，到場具結陳述，並接受其他共同被告之詰問，使有詰
問該共同被告現在與先前陳述之瑕疵的機會，然後再比較分別調
查之結果，取捨酌採為裁判之基礎，不得逕以其依共同被告身分
所為陳述採為認定其他共同被告犯罪事實之判斷依據。否則，無
異否定共同被告於其他共同被告案件之證人適格，排除人證之法
定調查程序，並不當剝奪其他共同被告對該實具證人適格之共同
被告詰問之權利。原判決於理由欄二、(一)內所引述上訴人等於警
詢及偵審中之供述證據，均係以共同被告身分所為之陳述，其中
關於涉及其他共同被告部分，本質上則屬證人地位。原審於九十
二年十二月十日審判期日調查證據，並未踐行上開適用人證規定
之調查程序，使共同被告立於證人之地位而為陳述，並接受其他
共同被告詰問，然後再本於調查所得之心證，詳為闡述，斟酌取
捨，以為裁判之根據，即逕以其依共同被告身分所為陳述採為認
定其他共同被告犯罪之證據。揆之上開說明，其採證自難謂非違
法。（三）被告以外之人於審判外之言詞或書面陳述，除法律有
規定者外，不得作為證據，刑事訴訟法第一百五十九條第一項定
有明文。所謂法律有規定者，即包括同法第一百五十九條之一至
之五所規定傳聞證據例外具有證據能力之情形。故如欲採被告以
外之人於審判外之言詞陳述，即警詢或檢察官偵查中之言詞陳述
為證據時，必須符合法律所規定之例外情形，方得認其審判外之
陳述有證據能力，並須於判決中具體說明其符合傳聞證據例外可
信之情況及心證理由，否則即有違背證據法則及判決不備理由之
違法。原判決於理由欄二、(四)採用上訴人等以外第三人即證人邱
奇泰於警詢時審判外所為之陳述，為上訴人等論罪證據之一，然
未敘明該項陳述如何符合傳聞證據例外，而有證據能力之情形及
理由，逕採該證人於審判外之陳述，為上訴人等論罪之證據，亦
有理由不備之違法。以上或為上訴意旨所指摘，或為本院得依職
權調查之事項，應認原判決有撤銷發回更審之原因。至原判決理
由欄四不另為無罪諭知部分，基於審判不可分原則，應一併發回
，附此敘明。
據上論結，應依刑事訴訟法第三百九十七條、第四百零一條，判
決如主文。
中    華    民    國  九十五  年  十一    月    二    日
                      最高法院刑事第七庭
                          審判長法官  呂  潮  澤
                                法官  吳  昆  仁
                                法官  趙  文  淵
                                法官  吳      燦
                                法官  蘇  振  堂
      本件正本證明與原本無異
                                      書  記  官
中    華    民    國  九十五  年  十一    月    七    日
                                                      Ｋ


司法院資訊處製作；財團法人民間司法改革基金會備份。
